最高法院民事判決　　　　　　　　　　　　　　　九十一年度台上字第二○二六號
　　上　訴　人　乙○○
　　訴訟代理人　林萬生律師
　　被 上訴 人　甲○○
右當事人間請求履行契約事件，上訴人對於中華民國九十年一月二日台灣高等法院第
二審判決（八十九年度上字第七九五號），提起上訴，本院判決如左：
    主  文
上訴駁回。
第三審訴訟費用由上訴人負擔。
    理  由
本件上訴人主張：訴外人陳志輝所有坐落台北縣永和市○○段九三、九三之一號土地
應有部分各十分之一、同段九四號土地應有部分九分之一（下稱系爭土地應有部分）
，前經台灣板橋地方法院（下稱板橋地院）八十七年度執字第一○二一三號強制執行
事件拍定在案，被上訴人及其他共有人均受通知有優先承購權。上訴人為購買上開土
地上與台鳳股份有限公司合建推出之「藍帶賞」預售屋，恐其他共有人出面主張優先
承購權，乃於民國八十八年二月二十二日與被上訴人簽訂土地房屋買賣契約書，約定
被上訴人於取得系爭土地應有部分，應將系爭土地應有部分移轉登記予第三人吳逢洺
（另與吳逢洺簽訂信託契約書），並約定被上訴人於該土地上建物完工，依約取得該
建物及其基地之所有權時，出賣予上訴人，價金合計新台幣（下同）三百二十七萬二
千七百七十八元，上訴人已依約給付二百九十七萬二千七百七十八元。嗣於同年五月
十七日被上訴人以存證信函告上訴人稱因共有人黃周美蓮主張優先承購權，而無法履
約，並退還已收價金等情，上訴人爰依民法第三百四十八條第二項、第二百六十九條
及契約第六條之規定，求為命被上訴人將系爭土地應有部分移轉登記與第三人吳逢洺
之判決。
被上訴人則以：兩造就系爭土地應有部分所簽訂買賣契約為通謀虛偽之意思表示，上
訴人係利用被上訴人名義投標，其目的在於規避法律，顯為脫法行為，該契約應屬無
效。縱認系爭買賣契約仍屬有效，惟被上訴人已依優先承購之條件將系爭土地應有部
分辦妥移轉登記予訴外人黃周美蓮，亦屬給付不能等語，資為抗辯。
原審依審理之結果，以：上訴人主張之事實，固提出土地房屋買賣契約書、信託契約
書、聲明書、土地登記簿謄本及存證信函等件為證。惟查被上訴人與黃周美蓮均為系
爭買賣標的物即系爭原屬陳志輝應有部分土地之共有人，為兩造所不爭之事實，則被
上訴人與上訴人簽約，將其因行使優先承購權所購得原屬陳志輝所有之系爭土地應有
部分出賣與上訴人之際，共有人黃周美蓮依法自得主張優先承購權。系爭土地應有部
分，被上訴人於八十八年六月二日以拍賣為原因取得所有權，嗣於同年月二十二日以
買賣為原因移轉登記予黃周美蓮所有，有土地登記簿謄本可稽。上訴人亦自承被上訴
人於其為假處分裁定登記後，已因黃周美蓮主張優先承購將系爭土地應有部分移轉登
記予黃周美蓮名下等情在卷，則被上訴人因黃周美蓮行使優先承購權，而將系爭土地
應有部分優先出賣與黃周美蓮，並為移轉登記，致無法履行契約之義務，而給付不能
。又被上訴人出售上訴人者，係系爭土地原屬陳志輝之應有部分，上訴人對被上訴人
自己就該土地之應有部分，並無任何權利。上訴人假處分之範圍，亦係針對前一部分
。上訴人不得以其與被上訴人間之買賣契約，對抗黃周美蓮，其主張被上訴人與黃周
美蓮間之移轉行為無效，要無可採。次按土地登記規則第八十三條係規定土地法第三
十四條之一第四項之規定，於區分所有建物連同其基地應有部分之所有權一併移轉與
同一人所有之情形，不適用之。而被上訴人所移轉與黃周美蓮者，係系爭土地應有部
分，並不及於建物，自有土地法第三十四條之一第四項規定之適用。綜上所述，被上
訴人將向陳志輝買受之系爭土地應有部分出售與上訴人，惟因共有人黃周美蓮依法行
使優先承購權，並已移轉登記完畢，致被上訴人無從履行系爭買賣契約之義務。從而
，上訴人依民法第三百四十八條第二項、第二百六十九條規定及契約第六條約定，請
求被上訴人將系爭土地應有部分移轉登記與吳逢洺，即無理由，不應准許。爰維持第
一審所為上訴人敗訴之判決，駁回其上訴。查假處分固係為禁止債務人處分其財產，
以保全強制執行，債務人之不動產經法院假處分執行查封後，債務人對之所為之處分
行為，對於債權人不生效力，但非謂查封後辦妥之移轉登記係屬當然絕對無效，故在
未塗銷登記之前，第三人依移轉登記所取得之所有權，尚不失其效力（本院五十年台
上字第九二九號判例參照）。本件被上訴人雖於系爭土地應有部分經法院假處分執行
查封登記之後，將之移轉登記與第三人即行使優先承購權之共有人黃周美蓮，使之取
得所有權，但在未塗銷登記之前，黃周美蓮依移轉登記所取得之所有權，尚不失其效
力。系爭土地應有部分既經被上訴人辦畢所有權移轉登記於黃周美蓮，則上訴人請求
被上訴人辦理所有權之移轉登記，顯已陷於給付不能。原審本此見解，判決駁回其請
求，並無不合。上訴論旨，徒就原審取捨證據、認定事實之職權行使，並謂系爭土地
應有部分經法院假處分執行查封登記後，被上訴人始將之移轉登記予黃周美蓮，不得
與之對抗，暨其他贅述之理由，指摘原判決不當，聲明廢棄，非有理由。
據上論結，本件上訴為無理由，依民事訴訟法第四百八十一條、第四百四十九條第一
項、第七十八條，判決如主文。
中      華      民      國    九十一    年      十      月      四      日
                              最高法院民事第二庭
                                  審判長法官  曾  桂  香
                                        法官  劉  延  村
                                        法官  劉  福  聲
                                        法官  黃  秀  得
                                        法官  葉  勝  利
      右正本證明與原本無異
                                              書  記  官
中      華      民      國    九十一    年      十      月     十五     日
